【裁判字號】    95,上更(一),52
【裁判日期】    951003
【裁判案由】    殺人等
【裁判全文】
臺灣高等法院花蓮分院刑事判決      95年度上更(一)字第52號
上  訴  人  臺灣臺東地方法院檢察署
上  訴  人
即  被  告  乙○○
指定辯護人  張政衡律師
上訴人因殺人等案件，不服臺灣臺東地方法院90年度重訴字第11
號中華民國92年4月17日第一審判決（起訴案號：臺灣臺東地方
法院檢察署90年度偵字第1686、1965號；併辦案號：同署90年度
偵字第2212號），提起上訴，本院判決後，經最高法院發回，本
院更為判決如下：
    主  文
原判決關於乙○○部分撤銷。
乙○○傷害人之身體，因而致人於死，處有期徒刑貳年，緩刑肆
年。
扣案之木棍壹支沒收。
    事  實
一、緣陳德發（業經法院依傷害罪判處有期徒刑8月，緩刑4年確
    定）與詹武勇同在臺東縣成功鎮三仙台風景區擺攤販售香菇
    等商品，民國90年9月9日上午10時許，二人因生意問題發生
    口角，陳德發出手毆打詹武勇，進而至詹勝利所經營之小吃
    店內拿取菜刀1把，欲追砍詹武勇，詹武勇見狀隨即離開三
    仙台，返回臺東縣成功鎮○○路101之1號乙○○住處躲避，
    並叫其弟詹武智打電話請李明德幫忙向警方報案，乙○○亦
    打電話請陳清志幫忙報案。陳德發仍不罷休，再夥同劉勇志
    （業經法院依傷害罪判處有期徒刑7月。緩刑4年確定）、董
    坤雄、潘勝雄等人，攜帶刀械2把及木棍5支，於當日上午11
    時許，乘坐劉勇志所駕駛之WV- 9337號自小客車，前往乙○
    ○住處尋釁；簡清木經董坤雄之聯絡，亦駕駛U7-9402號廂
    型車前往該處。彼等到達乙○○住處時，警方人員已到乙○
    ○住處瞭解現場狀況，陳德發、劉勇志、董坤雄俟警方人員
    離去之後，即分持刀械及木棍，先行下車，衝進屋內，其中
    2 人強押詹武勇欲行離去，乙○○見狀，為防衛詹武勇及自
    己之安全，乃拿取其所有之木棍1支，打下彼等所持之刀械1
    把（全長約4、50公分），進而撿起該刀械於雙方混戰中抵
    擋揮舞，惟在客觀上乙○○應能預見朝他人揮舞刀械，可能
    造成死亡之結果，竟不預見，仍基於傷害之故意抵擋揮砍。
    彼此鬥毆之後，乙○○受有左前臂、右頰部挫擦傷、右鎖骨
    下方挫擦傷瘀血等傷害；劉勇志受有上肢開放性傷口15公分
    之傷害；董坤雄則因乙○○防衛過當，而受有胸部右側刀傷
    長17公分、腹部右側挫瘀傷20乘以10公分等傷害。陳德發、
    劉勇志等人見狀，立即將董坤雄載往行政院衛生署臺東醫院
    急救，仍因出血性休克而於同晚上11時許不治死亡。警方接
    獲報案後，前往現場扣得乙○○所有之木棍1支及陳德發等
    人所有之木棍5支。
二、案經董坤雄之母丁○○訴由臺灣臺東地方法院檢察署檢察官
    偵查起訴及由檢察官就劉勇志告訴部分移送併辦。
    理  由
一、訊據被告乙○○矢口否認上揭犯行，辯稱：刀子是陳德發他
    們帶來的，他們拿了2把刀子去，1把是陳德發拿的，1把是
    董坤雄拿的，他們拿著刀子進入屋內押著詹武勇，伊拿木棍
    打下刀子，然後把刀子撿起來，當時在混亂之中，不是故意
    傷害死者，伊是要把他們趕出去，不知道有傷到人，董坤雄
    的傷可能是伊無意中傷到他的，伊是出於正當防衛等語。
二、經查：
（一）被告於上揭時地持刀械揮砍傷及被害人劉勇志及董坤雄，
      董坤雄經送醫急救後因出血性休克而不治死亡等情，業據
      被告於警詢、偵查及本院審理時供陳無訛，且有陳仁祐
      診所之就診證明書1紙、劉勇志受傷之照片2張在卷可證；
      並經檢察官督同法醫師相驗、解剖屬實，製有相驗筆錄、
      驗斷書、相驗屍體證明書、勘驗筆錄、解剖報告表及解剖
      照片附卷足憑。足證被告之揮砍行為與被害人之受傷及死
      亡結果具有相當因果關係。被告既持刀揮砍，即足以傷人
      ，所辯伊無傷害之故意云云，不足採取。
（二）本案之發生係因陳德發、詹武勇同在臺東縣成功鎮三仙台
      風景區擺攤販售香菇等商品，90年9月9日上午10時許，為
      了生意問題發生口角，陳德發出手毆打詹武勇，進而至詹
      勝利所經營之小吃店內拿取菜刀1把，欲追砍詹武勇，詹
      武勇見狀隨即離開三仙台，返回臺東縣成功鎮○○路10之
      1 號乙○○住處躲避，陳德發仍不罷休，復夥眾追打而引
      起等情，亦經證人詹武勇於偵查及原審證稱屬實，並為陳
      德發、陳勇志及被告所不爭執。
（三）又詹武勇返回臺東縣成功鎮○○路101之1號乙○○住處躲
      避時，曾叫其弟詹武智打電話請李明德幫忙向警方報案，
      乙○○亦打電話請陳清志幫忙報案，警方據報後曾到現場
      瞭解狀況一節，已據證人即警員李明德、陳清志、林金安
      及王心龍於原審結證屬實，互核相符（原審卷一第85至88
      頁；卷二第258至260、281頁）。
（四）陳德發先前於三仙台與詹武勇發生口角時，即曾持刀欲傷
      害詹武勇，於詹武勇返回乙○○住處躲避時，仍不罷休，
      復夥眾追至乙○○住處尋釁，足見陳德發等人於本案處於
      攻擊之角色，對詹武勇及被告而言，自屬現在不法之侵害
      。詹武勇及被告於遭攻擊之前已經報警，仍不能免於受侵
      害，則被告於陳德發等人登門攻擊時持木棍、刀械揮舞抵
      擋，自應認係防衛自己及詹武勇權利之行為，與刑法第23
      條關於正當防衛要件之規定相符。被告所辯伊係正當防衛
      一節，要屬可採。惟被告在客觀上應能預見朝他人揮舞刀
      械，可能造成死亡之結果，竟不預見，仍基於傷害之故意
      抵擋揮砍，致董坤雄受有胸部右側刀傷長17公分、腹部右
      側挫瘀傷20乘以10公分等傷害而不治死亡，其防衛之行為
      顯然過當。
（五）陳德發、劉勇志及潘勝雄，於偵審中雖均供稱渠等並未攜
      帶刀械，只有攜帶木棍前往乙○○住處，刀子是被告自門
      口茶几處拿的等語。惟渠等均係立於攻擊者之角色，且係
      同案之對立犯，持械與否關係到其等自身之利害，所為不
      利於被告供述之真實性，已滋疑義。而證人許麗蘭於偵查
      中已供稱：在三仙台時陳德發有持刀子，去乙○○住處時
      ，陳德發等二人有帶刀子去等語（1686偵查卷第28頁）；
      證人甲○○於偵查及本院亦證稱：陳德發及劉勇志二人帶
      刀進入屋內，被告手持木棍抵抗陳德發等人，將其中一人
      之刀子打落後，隨手撿起刀子，揮刀抵抗他們，在互相揮
      打中打到屋外去了，被告拿的那把刀又被對方用木棍打下
      來，後來他們跑掉的時候又把刀子撿走了，刀子好像西瓜
      刀，約4、50公分長等語（1686偵查卷第28頁、本院審判
      筆錄）。參以陳德發於三仙台與詹武勇口角時，即曾持刀
      欲追砍詹武勇，本院因以認定陳德發等人前往被告住處時
      除攜帶木棍外，尚攜帶刀械，嗣於混戰中為被告以木棍打
      下並於撿起後用以抵擋揮砍。被告持械揮砍既為防衛自己
      及詹武勇之權利，且案發前曾報警求救，足見其本無殺人
      之犯意，尚難因被告防衛過當致董坤雄傷重不治，遽認被
      告之行為係出於殺人之故意。
（六）證人陳金蘭雖於原審證稱：陳德發、劉勇志等人到達被告
      住處下車時，並未攜何兇器，而係先在門口大聲喊叫，後
      來又衝回車內拿取木棍，伊沒有看到下車的人有拿刀子，
      伊看到時，他們根本沒有進去屋內，他們在門口靠近馬路
      邊，就要打起來，伊就上樓了等語。惟劉勇志於偵查時已
      供陳陳德發及董坤雄二人有進入屋內（1686偵查卷第31頁
      ），足見證人陳金蘭當時所見並非全貌，尚難因伊沒有看
      到下車的人有拿刀子，即認定刀械原為被告所拿，其所為
      之證詞不足為被告不利之證明。
（七）綜上所述，本件事證明確，被告犯行堪以認定。
三、被告之行為雖係出於正當防衛，惟其防衛之行為過當，仍不
    能免於罪責。核被告所為，係犯刑法第277條第2項前段之傷
    害致死罪。公訴人認被告所為係犯刑法第271條第1項之殺人
    罪，尚有未合，起訴法條應予變更。按防衛行為過當者，得
    減輕或免除其刑，刑法第23條定有明文，爰依法減輕其刑。
    再被告係因陳德發等人率眾攜帶木棍刀械至其住處尋釁，於
    報警後仍未能阻止不法之侵害，始為防衛自己及詹武勇權利
    之行為，雖仍不免於罪責，惟其犯罪之情狀在客觀上實足以
    引起一般人之同情，本院認量處最低刑仍嫌過重，爰依刑法
    第59條之規定減輕其刑，並遞減之。原審論被告以殺人罪刑
    ，尚有未合。被告上訴否認犯罪，雖無理由；檢察官上訴意
    旨指摘原審判決量刑過輕，亦無理由；惟原判決既有可議，
    仍應撤銷改判。爰審酌被告犯罪之動機、手段、目的、所生
    危害程度，及犯罪後已與被害人董坤雄之家屬達成和解，支
    付新台幣100萬元賠償金，並獲得董坤雄之母丁○○之諒解
    ，請求給予被告自新之機會，此經丁○○供陳在卷（本院上
    訴卷第183、184頁），足見其犯罪後確有悔意等情狀，從輕
    量處有期徒刑2年。再被告未曾因故意犯罪受有期徒刑以上
    刑之宣告，有臺灣高等法院被告前案紀錄表在卷可按，其經
    此教訓後，應能自我警惕而無再犯之虞，本院認所宣告之徒
    刑以暫不執行為適當，爰依95年7月1日施行較有利於被告之
    刑法第74條第1項第1款規定，併為緩刑4年之諭知，以勵自
    新。扣案之木棍1支係被告所有，且為供犯罪所用之物，業
    據被告供陳在卷，應依刑法第38條第1項第2款宣告沒收。另
    扣案之木棍5支為陳德發等人所有且係供其等犯罪所用之物
    ，非被告所有供犯罪之物，因不以宣告沒收，併此敘明。
四、檢察官以90年度偵字第2212號移送併案辦理被告傷害劉勇志
    部分，經查被告此部分之傷害行為，係屬正當防衛，有如上
    述，本應為無罪之諭知，惟檢察官以被告此部分之行為，為
    起訴效力所及，爰不另為無罪之諭知。
據上論斷，應依刑事訴訟法第369條第1項前段、第364條、第299
條第1項前段、第300條，刑法第2條第1項、第277條第2項前段、
第23條、第59條、第74條第1項第1款、第38條第1項第2款，判決
如主文。
本案經檢察官丙○○到庭執行職務。
中    華    民    國    95    年    10    月    3    日
                  刑事庭審判長法  官     謝 志 揚
                              法  官     賴 淳 良
                              法  官     林 慶 煙
以上正本證明與原本無異。
如不服本判決。應於送達後十日內，向本院提出上訴狀。其未敘
述理由者，並應於提出上訴狀後十日內向本院補提理由狀 (須附
繕本)。
                              書記官     林 明 智
中    華    民    國    95    年    10    月    3    日
中華民國刑法第277條
（普通傷害罪）
傷害人之身體或健康者，處 3 年以下有期徒刑、拘役或 1 千元
以下罰金。
犯前項之罪因而致人於死者，處無期徒刑或 7 年以上有期徒刑；
致重傷者，處 3 年以上 10 年以下有期徒刑。


司法院資訊處製作；財團法人民間司法改革基金會備份。
